【裁判字號】    88,婚,811
【裁判日期】    890406
【裁判案由】    履行同居
【裁判全文】
臺灣板橋地方法院民事判決  八十八年度婚字第八一一號
    原      告  甲○○
    被      告  乙○○
    訴訟代理人  李慶豐律師
右當事人間請求離婚事件，本院判決如左：
    主    文
原告之訴駁回。
訴訟費用由原告負擔。
    事    實
甲、原告方面：
一、聲明：
    （一）准原告與被告離婚。
    （二）兩造所生之子翁振育（民國七十八年八月七日生）之權利義務由原告行使
          、負擔。
二、陳述：
    兩造於七十八年三月二十二日結婚，婚後育有一子。被告於七十八年十一月間某
    日利用原告上班不在家中時，離家出走迄今已數年之久，棄家庭及幼兒之生死於
    不顧，雖託人協尋亦無法尋得，被告顯惡意遺棄原告在繼續狀態之中，且被告係
    弱智者，無法醫治，爰依民法第一千零五十二條第一項第五款及第七款之規定訴
    請離婚。
三、證據：提出戶籍謄本一件為證。
乙、被告方面：
一、聲明：求為判決原告之訴駁回。
二、陳述：
    兩造結婚前，原告即已知被告為弱智，婚後待被告產下一子，於民國七十八底某
    日，原告之家人突以電話通知被告之母親陳阿嬌，稱：「你女兒生病了，快來帶
    回去。」被告之母疼惜女兒，即將被告帶去醫治，發現被告身上傷痕累累，經詢
    問被告，才知道係受到原告及其家人虐待。在被告醫治期間，原告竟毫不關心，
    連一通電話問候亦無，更遑論到院探視，被告出院後，因害怕再受虐待，並不敢
    主動返回夫家，原告亦無任何聯繫或表示，因此被告即長期住在娘家，直到近日
    突然接到原告以被告有不治之疾病，離家太久，惡意遺棄為由，訴請離婚，其理
    由顯不正當。
三、證據：提出診斷證明書一件為證。
丙、本院依職權訊問證人翁莊梅、褚陳阿嬌、翁淑芬。
    理    由
一、原告起訴主張兩造於七十八年三月二十二日結婚，婚後育有一子翁振育，被告於
    七十八年十一月間離家出走迄今已數年之久，棄家庭及幼兒之生死於不顧，顯惡
    意遺棄原告在繼續狀態之中，且被告係弱智者，無法醫治，爰依民法第一千零五
    十二條第一項第五款及第七款之規定訴請離婚。被告則以其係受原告及原告之父
    毆打虐待後，經原告之家人通知後帶返娘家，被告醫治期間，原告毫不關心，亦
    無任何聯繫或表示，被告因此即長期住在娘家，又原告是一弱智者之事實，亦為
    原告婚前所已知，是原告主張惡意遺棄及被告有不治之疾病，訴請離婚，顯無理
    由等語，資為抗辯。
二、原告主張兩造於七十八年三月二十二日結婚，婚後育有一子翁振育之事實，業據
    提出戶籍謄本一件為證，且為被告所不爭執，應堪信為真實。
三、按夫妻之一方主張民法第一千零五十二條第一項第五款所謂惡意遺棄他方者，不
    僅須有違背同居義務之客觀事實，並須有拒絕同居之主觀情事，始為相當，最高
    法院著有四十九年台上字第一二五一號判例可資依循。經查：被告主張係因遭原
    告之父親毆打虐待成傷，經原告通知被告帶返娘家後，十餘年原告均未曾關心過
    問，被告始一直未返回原告處之事實，業據證人即被告之母褚陳阿嬌到場證述綦
    詳，並有診斷證明書一紙在卷可按，核與證人即原告之母翁莊梅到場證述係因怕
    有責任負擔不起，才通知被告娘家將被告帶回等語大致相符，即被告亦於言詞辯
    論時當場表示願意與原告返回戶籍地同居，反係原告當場拒絕被告返家同居，足
    認被告係經原告同意後始返回娘家居住，並非無故不履行同居，是尚難認被告有
    拒絕與原告同居之主觀情事存在，原告主張係被告無故離家不回云云，尚難採信
    。從而原告主張上開被告惡意遺棄，訴請離婚，應無理由。至證人翁淑芬到場時
    則僅表示並不知道其嫂即被告為何要離家返回娘家等語在卷，尚難據為有利於原
    告之證據。
四、次按離婚與撤銷婚姻雖均使已成立之婚姻對於將來失其效力，惟可得撤銷之婚姻
    係因其成立時即有瑕疵，而離婚之事由則為婚姻成立後所發生，彼此並非一致，
    故婚姻成立前業已存在之事由，除合於撤銷婚姻之條件時得請求撤銷外，殊無據
    以請求離婚之餘地，最高法院二十二年上字第四二二號判例可資參照；又民法第
    一千零五十二條第七款所謂不治之惡疾，係指與人之身體、機能及健康有礙，而
    為一般人所厭惡之疾病，例如麻瘋病、梅毒等，足以威脅同居之安全者而言。經
    查：原告主張被告智能不足之事實，固為兩造所不爭執，惟依上開說明，單純智
    能不足本身，得否認為係民法一千零五十二條第七款所謂不治之惡疾，尚非無疑
    ，原告以該事由訴請離婚，已難謂合；即兩造結婚是經媒人說合，結婚前即有交
    往，結婚以前即已告知被告智能不足之事，且從與被告交談之外在即可看出，故
    早為原告所知悉乙節，亦據證人即被告之母親褚陳阿嬌到場證述在卷，並經本院
    於言詞辯論期日當場訊問、勘驗被告，發現被告在表達較長而複雜之語句組織上
    顯得前後顛倒，並略帶口吃，交談當中即可明顯看出被告智能不足於常人等情屬
    實，記載於言詞辯論筆錄可稽，原告既與被告在婚前即有往來交談焉有不知被告
    為弱智之人之理足認原告確於兩造結婚前即已知被告智能不足之事，是原告辯稱
    係因結婚前被公車撞到，神智不清始未發現被告智能不足云云，又辯稱結婚長達
    五年後始發現被告弱智之事云云，證人翁莊梅及翁淑芬亦附合原告上開辯詞，均
    與常情有違，委無足採。被告智能不足之事既屬原告婚前所已知悉，且為婚姻成
    立前業已存在之事由，則揆諸上開說明，原告殊無據以請求離婚之餘地，是原告
    主張被告有不治之惡疾作為離婚之事由，亦無可採。
五、據上論結，本件原告之訴為無理由，應依民事訴訟法第七十八條，判決如主文。
中      華      民      國    八十九    年      四      月      六      日
                                  臺灣板橋地方法院家事法庭
~B法  官  吳從周
右為正本係照本作成。
如對本判決上訴，須於判決送達後二十日內向本院提出上訴狀。
中      華      民      國    八十九    年      四      月      七      日
~B書記官  許清琳


司法院資訊處製作；財團法人民間司法改革基金會備份。
